---
title: "Entwicklung und psychometrische Prüfung der GEB-12"
subtitle: "Eine Kurzform der General Ecological Behavior Scale (GEB-50)"
author: "Jaromir Gerhardt, Luisa Hautzinger, Theresa Knoch, Jako Spretz"
date: today
lang: de
bibliography: references.bib
csl: apa.csl
format:
  html:
    toc: true
    toc-title: "Inhaltsverzeichnis"
    theme: cosmo
    code-fold: true
    code-tools: true
    number-sections: true
    df-print: kable
  pdf:
    toc: true
    number-sections: true
    documentclass: scrartcl
    geometry:
      - top=25mm
      - bottom=25mm
      - left=25mm
      - right=25mm
    fontsize: 10pt
    code-overflow: wrap
execute:
  echo: true
  warning: false
  message: false
  eval: false
---

```{r}
#| label: setup
#| include: false
#| eval: false

# Pakete laden
library(tidyverse)   # Datenaufbereitung & Plots
library(psych)       # KTT: Reliabilität, Itemanalyse (alpha, omega, describe)
library(lavaan)      # Konfirmatorische Faktorenanalyse (CFA)
library(mirt)        # Item-Response-Theorie / Rasch-Modell

# Hinweis zu Namespace-Konflikten:
# psych, lavaan und tidyverse überschreiben sich teils gegenseitig
# (z. B. alpha, %+%). Im Zweifel explizit qualifizieren:
# psych::alpha(), psych::describe()
```

# Einleitung

## Die Langform: GEB-50

Die *General Ecological Behavior Scale* (GEB-50) von @kaiser2020geb misst die
individuelle Umwelteinstellung über selbstberichtetes ökologisches Verhalten.
Theoretische Grundlage ist das **Campbell-Paradigma**: Eine Einstellung zeigt
sich in den Verhaltenskosten, die eine Person bereit ist zu tragen, um ein
Einstellungsziel zu erreichen. Je kostenintensiver ein Verhalten (z. B. der
Verzicht auf ein Auto gegenüber dem Trennen von Altglas), desto stärker die
zugrunde liegende Umwelteinstellung.

Die GEB-50 umfasst 50 Items aus **sechs Handlungsbereichen** – Energiesparen,
Mobilität, Abfallvermeiden, Konsum, Recycling und gesellschaftliches Engagement.
Sie wird über ein **eindimensionales Rasch-Modell** ausgewertet, sodass
Personen- und Itemparameter auf einer gemeinsamen latenten Dimension liegen und
keine Normierung erforderlich ist [@kaiser2020geb]. Die Vollversion erreicht
eine Separationsreliabilität von $rel = .71$ bis $.88$ und konvergente Validität
u. a. über eine Korrelation mit der NEP-Skala von etwa $r = .49$.

## Motivation für eine Kurzform

In vielen Anwendungskontexten – Interventionsstudien, wiederholte Messungen,
Online-Erhebungen mit knappem Zeitbudget – ist eine 50-Item-Skala unökonomisch.
Eine validierte **12-Item-Kurzform (GEB-12)** würde die Erhebungsdauer deutlich
senken und gleichzeitig die zentrale Eigenschaft der Langform – die Messung
einer einzelnen latenten Umwelteinstellung – erhalten.

Eine Kurzform ist jedoch nicht einfach eine beliebige Item-Teilmenge.
@smith2000sins warnen ausdrücklich vor „Sünden" der Kurzformentwicklung: Eine
Kurzform muss eigenständig auf Reliabilität, faktorielle Struktur und
Konstruktvalidität gegenüber der Langform geprüft werden. Genau dieser Prüfung
folgt der vorliegende Bericht.

# Methoden

## Konstruktion der Kurzform

Die Itemauswahl folgt einem theoriegeleiteten Verfahren in Anlehnung an
@smith2000sins und die Konstruktionslogik der Langform [@kaiser2020geb]:

1. **Inhaltsvalidität:** Alle sechs Handlungsbereiche bleiben vertreten – je
   **ein leichtes** (geringe Verhaltenskosten) und **ein schweres** Item (hohe
   Verhaltenskosten) pro Bereich. Das ergibt $6 \times 2 = 12$ Items und sichert
   die inhaltliche Breite des Konstrukts.
2. **Schwierigkeitsverteilung:** Durch das Paar leicht/schwer wird der gesamte
   Bereich der Verhaltenskosten abgedeckt; Decken- und Bodeneffekte werden
   vermieden (Ziel-Schwierigkeiten $P = .20$ bis $.80$).
3. **Trennschärfe:** Bevorzugt werden Items mit hoher Item-Total-Korrelation
   ($r_{it} > .40$).
4. **Rasch-Konformität:** Items sollen die Raschhomogenität der Langform erhalten.

Die resultierende vorläufige Itemauswahl (zwei Items je Bereich) ist in
@tbl-items dargestellt.

```{r}
#| label: tbl-items
#| tbl-cap: "Vorläufige Itemauswahl der GEB-12 (je Bereich ein leichtes und ein schweres Item)"
#| eval: false

tibble::tribble(
 ~Bereich,                     ~`Leichtes Item (geringe Kosten)`,                                              ~`Schweres Item (hohe Kosten)`,
   "(1) Energiesparen",          "Ich warte, bis ich eine volle Wäschetrommel habe, bevor ich wasche. (Hfg.)",    "Ich beziehe Strom aus erneuerbarer Energie. (Ja/Nein)",
  "(2) Mobilität",              "Für den Arbeits-/Schulweg nutze ich Fahrrad, ÖPNV oder gehe zu Fuß. (Hfg.)",    "Ich verzichte auf ein Auto. (Ja/Nein)",
  "(3) Abfallvermeiden",        "Wenn ich im Geschäft eine Plastiktüte bekomme, nehme ich sie. (Hfg., neg.)",    "Ich verwende Einkaufstüten oder -taschen mehrfach. (Ja/Nein)",
  "(4) Konsum",                 "Ich benutze beim Waschen einen Weichspüler. (Hfg., neg.)",                     "Ich kaufe Obst und Gemüse der Jahreszeit entsprechend. (Hfg.)",
  "(5) Recycling",              "Altglas bringe ich zum Sammelcontainer. (Hfg.)",                               "Leere Batterien werfe ich in den Hausmüll. (Ja/Nein, neg.)",
  "(6) Ges. Engagement",        "Ich unterhalte mich mit Bekannten über Umweltverschmutzung & Klimawandel. (Hfg.)", "Ich boykottiere Produkte von Firmen, die sich nachweislich umweltschädigend verhalten. (Ja/Nein)"
)
```

::: {.callout-note}
## Antwortformat und Kodierung

Wie in der Langform werden Häufigkeitsantworten **dichotomisiert**: *oft / sehr
oft* $\rightarrow 1$, *nie / selten / gelegentlich* $\rightarrow 0$
[@kaiser2020geb]. Negativ formulierte Items werden vor der Analyse umgepolt, ja/nein-Items
direkt übernommen. Die 12 Items mischen Häufigkeits- und Ja/Nein-Format
(gemischtes Modell).
:::

## Abweichung vom ursprünglichen Erhebungsplan: Wegfall der Piloterhebung {#sec-pilot}

Im ursprünglichen Entwurf war eine **Piloterhebung mit $n = 5$** vorgesehen, um
die Itemkennwerte vorab zu prüfen. Diese Piloterhebung wird im finalen Vorgehen
**ausgelassen**. Begründung:

- **Keine belastbare Inferenz bei $n = 5$:** Bei fünf Personen sind
  Trennschärfen, Schwierigkeiten und insbesondere Rasch-Fit-Statistiken
  extrem instabil. Die Standardfehler sind so groß, dass praktisch jede
  Itemkennzahl mit dem Nulleffekt vereinbar wäre – es lässt sich **keine
  statistische Signifikanz** und keine verlässliche Entscheidung über Itemausschluss
  ableiten.
- **Risiko von Fehlentscheidungen:** Ein Item aufgrund eines bei $n = 5$
  zufällig schlechten Kennwerts zu ersetzen, würde die theoriegeleitete,
  inhaltlich balancierte Auswahl (je Bereich leicht/schwer) gefährden, ohne
  dass dem ein echter Informationsgewinn gegenübersteht.
- **Theoriegeleitete Auswahl trägt:** Da die Items bereits aus der
  rasch-skalierten, validierten Langform stammen und nach inhaltlichen sowie
  psychometrischen Kriterien [@smith2000sins] ausgewählt wurden, ist eine
  empirische Vorab-Filterung an einer Mini-Stichprobe verzichtbar.

Stattdessen werden alle psychometrischen Prüfungen direkt an der
**Haupterhebung** ($n \approx 50$) vorgenommen, die eine – wenn auch moderate –
Grundlage für die geplanten Analysen bietet.

## Datenakquise

Die Erhebung erfolgt online über **SoSci Survey**. Jede Versuchsperson
bearbeitet **sowohl die GEB-50 als auch die GEB-12** (within-subject), wobei die
Reihenfolge bzw. Itempositionen randomisiert werden, um Reihenfolgeeffekte zu
kontrollieren. Angestrebt wird $n \approx 50$.

```{r}
#| label: daten-einlesen
#| eval: false

# Erwartete Datenstruktur: eine Zeile pro Person,
# Spalten = einzelne Items (bereits dichotomisiert & umgepolt).
# Anpassen an tatsächlichen SoSci-Export.

daten <- readr::read_csv("data/sosci_export.csv")

# Itemnamen der GEB-12 (Platzhalter – an Erhebung anpassen)
items_geb12 <- c(
  "energie_leicht", "energie_schwer",
  "mobil_leicht",   "mobil_schwer",
  "abfall_leicht",  "abfall_schwer",
  "konsum_leicht",  "konsum_schwer",
  "recycl_leicht",  "recycl_schwer",
  "engag_leicht",   "engag_schwer"
)

# Beispiel: Umpolung negativ kodierter Items (1 <-> 0)
neg_items <- c("abfall_leicht", "konsum_leicht", "recycl_schwer")
daten <- daten |>
  mutate(across(all_of(neg_items), ~ 1L - .x))

# Datenrahmen GEB-12 und Summenscore
geb12 <- daten |> select(all_of(items_geb12))
geb12_score <- rowSums(geb12, na.rm = TRUE)

# Analoger Score der Langform für die spätere Korrelation
# geb50 <- daten |> select(starts_with("geb50_"))
# geb50_score <- rowSums(geb50, na.rm = TRUE)
```

## Analyseplan

Der Bericht prüft die Kurzform in fünf Schritten, kombiniert dabei klassische
Testtheorie (KTT), konfirmatorische Faktorenanalyse (CFA) und IRT/Rasch:
deskriptive Statistik, Reliabilität ($\alpha$, $\omega$), Korrelation zwischen
Kurz- und Langform, Faktorstruktur (CFA) und Rasch-Fit. Als Zielkriterien
gelten $\alpha / \omega \geq .70$, $r(\text{GEB-12}, \text{GEB-50}) \geq .85$
[@smith2000sins] sowie CFI $> .95$ und RMSEA $< .06$ für die CFA.

# Ergebnisse (klassische Testtheorie)

## Deskriptive Statistik

Zunächst werden Item- und Skalenkennwerte für Kurz- und Langform beschrieben.

```{r}
#| label: tbl-deskriptiv
#| tbl-cap: "Itemkennwerte der GEB-12 (Schwierigkeit, Trennschärfe)"
#| eval: false

# Itemstatistiken: P = Itemschwierigkeit (Mittelwert bei 0/1),
# r.drop = part-whole-korrigierte Trennschärfe
item_stats <- psych::alpha(geb12)$item.stats

item_stats |>
  rownames_to_column("Item") |>
  transmute(
    Item,
    Schwierigkeit_P = round(mean, 2),
    Trennschaerfe_rit = round(r.drop, 2)
  )
```

```{r}
#| label: deskriptiv-score
#| eval: false

# Verteilung der Summenscores (Kurz- vs. Langform)
psych::describe(data.frame(GEB12 = geb12_score))
# psych::describe(data.frame(GEB50 = geb50_score))
```

Erwartung: Alle Itemschwierigkeiten liegen im Bereich $P = .20$ bis $.80$ und
alle Trennschärfen über $r_{it} > .40$; andernfalls wäre der betreffende
Itemkandidat zu diskutieren.

## Reliabilität: Cronbachs Alpha und McDonalds Omega

```{r}
#| label: reliabilitaet
#| eval: false

# Cronbachs Alpha (interne Konsistenz)
rel_alpha <- psych::alpha(geb12)
rel_alpha$total$raw_alpha          # Punktschätzer Alpha

# McDonalds Omega (modellbasierte Reliabilität)
rel_omega <- psych::omega(geb12, nfactors = 1, plot = FALSE)
rel_omega$omega.tot                # Omega total

# Spearman-Brown bei (annähernd) parallelen Hälften
# (alternativ zur Abschätzung der Effekte der Verkürzung)
```

::: {.callout-tip}
## Maßstab

Als Zielwert gilt $\alpha \geq .70$. Da die GEB-12 nur etwa ein Viertel der
Items der Langform enthält, ist eine **Reduktion** gegenüber der
Separationsreliabilität der Vollversion ($.71$–$.88$) erwartbar und unkritisch,
solange $.70$ erreicht wird.
:::

## Korrelation Kurzform vs. Langform

Das Kernkriterium der Konstruktvalidität nach @smith2000sins ist die
Übereinstimmung der Personenwerte beider Formen.

```{r}
#| label: fig-korrelation
#| fig-cap: "Zusammenhang der Summenscores von GEB-12 und GEB-50"
#| eval: false

# Korrelation der Summenscores (Pearson)
# r_kf_lf <- cor(geb12_score, geb50_score, use = "complete.obs")
# r_kf_lf   # Ziel: >= .85

# Streudiagramm
# ggplot(daten, aes(x = geb50_score, y = geb12_score)) +
#   geom_point(alpha = 0.7) +
#   geom_smooth(method = "lm", se = FALSE) +
#   labs(x = "GEB-50 Summenscore", y = "GEB-12 Summenscore") +
#   theme_minimal()
```

Eine Korrelation von $r \geq .85$ würde belegen, dass die Kurzform die
Personenordnung der Langform weitgehend reproduziert.

# Ergebnisse (Faktorstruktur und IRT)

## Konfirmatorische Faktorenanalyse

Geprüft wird, ob die GEB-12 weiterhin **eindimensional** misst. Da die Items
in sechs Handlungsbereiche fallen, vergleichen wir zwei Modelle: ein
**Generalfaktor-Modell** (eine latente Umwelteinstellung über alle 12 Items)
und ein **bereichsstrukturiertes Modell** als Vergleich. Bei dichotomen Items
wird der Schätzer `WLSMV` mit Deklaration der Items als `ordered` verwendet.

```{r}
#| label: cfa-modelle
#| eval: false

# Modell 1: Eindimensional (Generalfaktor über alle 12 Items)
modell_1f <- '
  Umwelt =~ energie_leicht + energie_schwer +
            mobil_leicht   + mobil_schwer +
            abfall_leicht  + abfall_schwer +
            konsum_leicht  + konsum_schwer +
            recycl_leicht  + recycl_schwer +
            engag_leicht   + engag_schwer
'

# Modell 2: sechs Handlungsbereiche als korrelierte Faktoren
# (je 2 Items -> Faktoren mit 2 Indikatoren; ggf. Gleichheitsrestriktionen
#  nötig, da 2-Indikator-Faktoren allein nicht identifiziert sind)
modell_6f <- '
  Energie   =~ energie_leicht + energie_schwer
  Mobilitaet =~ mobil_leicht  + mobil_schwer
  Abfall    =~ abfall_leicht  + abfall_schwer
  Konsum    =~ konsum_leicht  + konsum_schwer
  Recycling =~ recycl_leicht  + recycl_schwer
  Engagement =~ engag_leicht  + engag_schwer
'

fit_1f <- lavaan::cfa(modell_1f, data = geb12,
                      ordered = items_geb12, estimator = "WLSMV")
fit_6f <- lavaan::cfa(modell_6f, data = geb12,
                      ordered = items_geb12, estimator = "WLSMV")
```

```{r}
#| label: tbl-cfa-fit
#| tbl-cap: "Globale Fit-Indizes der CFA-Modelle"
#| eval: false

fit_indices <- function(fit, name) {
  m <- lavaan::fitMeasures(
    fit, c("chisq.scaled", "df", "cfi.scaled",
           "rmsea.scaled", "srmr")
  )
  tibble(
    Modell = name,
    `Chi^2` = round(m[["chisq.scaled"]], 1),
    df      = m[["df"]],
    CFI     = round(m[["cfi.scaled"]], 3),
    RMSEA   = round(m[["rmsea.scaled"]], 3),
    SRMR    = round(m[["srmr"]], 3)
  )
}

bind_rows(
  fit_indices(fit_1f, "1 Faktor (Generalfaktor)"),
  fit_indices(fit_6f, "6 Handlungsbereiche")
)
```

::: {.callout-note}
## Erwartung und Stichprobenvorbehalt

In Anlehnung an die Eindimensionalität der GEB-50 [@kaiser2020geb] wird erwartet,
dass das Generalfaktor-Modell die Daten ausreichend gut abbildet
(CFI $> .95$, RMSEA $< .06$). Bei $n \approx 50$ und 12 dichotomen Items ist die
CFA jedoch **schwach gepowert**; die Fit-Indizes sind mit Vorsicht zu
interpretieren und werden gemeinsam mit den IRT-Ergebnissen bewertet.
:::

## Rasch-Modell (IRT)

Da die Langform rasch-skaliert ist, wird geprüft, ob die 12 Items das
**dichotome Rasch-Modell** erfüllen.

```{r}
#| label: rasch-modell
#| eval: false

# Dichotomes Rasch-Modell: alle Itemdiskriminationen auf 1 fixiert
rasch_fit <- mirt::mirt(geb12, model = 1, itemtype = "Rasch")

# Itemparameter (b = Schwierigkeit / Lokation)
coef(rasch_fit, IRTpars = TRUE, simplify = TRUE)$items

# Item-Fit (S-X2): nicht signifikante Werte sprechen für Modellpassung
mirt::itemfit(rasch_fit)

# Test Information Function: wo misst die Kurzform am präzisesten?
# plot(rasch_fit, type = "info")
```

```{r}
#| label: fig-tif
#| fig-cap: "Testinformationsfunktion der GEB-12"
#| eval: false

# plot(rasch_fit, type = "info",
#      main = "Testinformationsfunktion GEB-12")
```

Erwartet werden nicht signifikante Item-Fit-Statistiken (gute Rasch-Passung)
sowie eine Testinformationsfunktion, die über einen breiten Bereich der latenten
Umwelteinstellung informativ ist – als Folge der bewussten Mischung leichter und
schwerer Items.

# Diskussion

## Ist die GEB-12 eine gute Kurzform?

Die Bewertung folgt den Zielkriterien aus dem Analyseplan. Eine **gelungene**
Kurzform läge vor, wenn:

- die interne Konsistenz $\alpha / \omega \geq .70$ erreicht,
- die Korrelation mit der Langform $r \geq .85$ beträgt [@smith2000sins],
- das eindimensionale CFA-Modell akzeptabel passt (CFI $> .95$, RMSEA $< .06$) und
- die Items das Rasch-Modell erfüllen.

Werden diese Kriterien erfüllt, bildet die GEB-12 die Umwelteinstellung
**reliabel und valide** ab und lässt sich ökonomisch in Kurzerhebungen
einsetzen. Verfehlt die Kurzform einzelne Kriterien – etwa eine zu niedrige
Reliabilität als unvermeidliche Folge der starken Itemreduktion oder einen
schwachen CFA-Fit aufgrund der kleinen Stichprobe –, wären gezielte
Itemrevisionen oder eine größere Folgeerhebung die nächsten Schritte.

## Einschränkungen

Die wichtigste Einschränkung ist der **Stichprobenumfang** ($n \approx 50$).
Er erlaubt orientierende KTT-Kennwerte, ist für CFA und IRT mit 12 dichotomen
Items aber klein; die Fit- und Itemparameter sind entsprechend unsicher. Genau
aus diesem Grund wurde auch die ursprünglich geplante Piloterhebung mit $n = 5$
ausgelassen (siehe @sec-pilot): Eine noch kleinere Stichprobe hätte keine
belastbare Itemselektion ermöglicht. Die Ergebnisse sind daher als
**Machbarkeitsnachweis** der theoriegeleiteten Kurzform zu verstehen, nicht als
abschließende Validierung.

# Literatur

::: {#refs}
:::
