---
title: "Entwicklung und psychometrische Prüfung der GEB-12"
subtitle: "Eine Kurzform der General Ecological Behavior Scale (GEB-50)"
author: "Jaromir Gerhardt, Luisa Hautzinger, Theresa Knoch, Jako Spretz"
date: today
lang: de
bibliography: references.bib
csl: apa.csl
format:
  html:
    toc: true
    toc-title: "Inhaltsverzeichnis"
    theme: cosmo
    code-fold: true
    code-tools: true
    number-sections: true
    df-print: kable
  pdf:
    toc: true
    number-sections: true
    documentclass: scrartcl
    geometry:
      - top=25mm
      - bottom=25mm
      - left=25mm
      - right=25mm
    fontsize: 10pt
    code-overflow: wrap
execute:
  echo: true
  warning: false
  message: false
  eval: false
---

```{r}
#| label: setup
#| include: false
#| eval: false

# Pakete laden (wie in der Auswertungs-Datei)
librarian::shelf(psych, eRm, car, labelled, dplyr, varhandle,
                 effectsize, lavaan)
# psych  – KTT: alpha, omega, splitHalf, describe
# eRm    – dichotomes Rasch-Modell (RM, person.parameter, SepRel)
# lavaan – konfirmatorische Faktorenanalyse (CFA, WLSMV)
# car    – Recodierung (recode); varhandle – unfactor

# Hinweis zu Namespace-Konflikten:
# psych, lavaan und dplyr überschreiben sich teils gegenseitig
# (z. B. alpha). Im Zweifel explizit qualifizieren:
# psych::alpha(), psych::describe()
```

# Einleitung

## Die Langform: GEB-50

Die *General Ecological Behavior Scale* (GEB-50) von @kaiser2020geb misst die
individuelle Umwelteinstellung über selbstberichtetes ökologisches Verhalten.
Theoretische Grundlage ist das **Campbell-Paradigma**: Eine Einstellung zeigt
sich in den Verhaltenskosten, die eine Person bereit ist zu tragen, um ein
Einstellungsziel zu erreichen. Je kostenintensiver ein Verhalten (z. B. der
Verzicht auf ein Auto gegenüber dem Trennen von Altglas), desto stärker die
zugrunde liegende Umwelteinstellung.

Die GEB-50 umfasst 50 Items aus **sechs Handlungsbereichen** – Energiesparen,
Mobilität, Abfallvermeiden, Konsum, Recycling und gesellschaftliches Engagement.
Sie wird über ein **eindimensionales Rasch-Modell** ausgewertet, sodass
Personen- und Itemparameter auf einer gemeinsamen latenten Dimension liegen und
keine Normierung erforderlich ist [@kaiser2020geb]. Die Vollversion erreicht
eine Separationsreliabilität von $rel = .71$ bis $.88$ und konvergente Validität
u. a. über eine Korrelation mit der NEP-Skala von etwa $r = .49$.

## Motivation für eine Kurzform

In vielen Anwendungskontexten – Interventionsstudien, wiederholte Messungen,
Online-Erhebungen mit knappem Zeitbudget – ist eine 50-Item-Skala unökonomisch.
Eine validierte **12-Item-Kurzform (GEB-12)** würde die Erhebungsdauer deutlich
senken und gleichzeitig die zentrale Eigenschaft der Langform – die Messung
einer einzelnen latenten Umwelteinstellung – erhalten.

Eine Kurzform ist jedoch nicht einfach eine beliebige Item-Teilmenge.
@smith2000sins warnen ausdrücklich vor „Sünden" der Kurzformentwicklung: Eine
Kurzform muss eigenständig auf Reliabilität, faktorielle Struktur und
Konstruktvalidität gegenüber der Langform geprüft werden. Genau dieser Prüfung
folgt der vorliegende Bericht.

# Methoden

## Konstruktion der Kurzform

Die Itemauswahl folgt einem theoriegeleiteten Verfahren in Anlehnung an
@smith2000sins und die Konstruktionslogik der Langform [@kaiser2020geb]:

1. **Inhaltsvalidität:** Alle sechs Handlungsbereiche bleiben vertreten – je
   **ein leichtes** (geringe Verhaltenskosten) und **ein schweres** Item (hohe
   Verhaltenskosten) pro Bereich. Das ergibt $6 \times 2 = 12$ Items und sichert
   die inhaltliche Breite des Konstrukts.
2. **Schwierigkeitsverteilung:** Durch das Paar leicht/schwer wird der gesamte
   Bereich der Verhaltenskosten abgedeckt; Decken- und Bodeneffekte werden
   vermieden (Ziel-Schwierigkeiten $P = .20$ bis $.80$).
3. **Trennschärfe:** Bevorzugt werden Items mit hoher Item-Total-Korrelation
   ($r_{it} > .40$).
4. **Rasch-Konformität:** Items sollen die Raschhomogenität der Langform erhalten.

Die resultierende vorläufige Itemauswahl (zwei Items je Bereich) ist in
@tbl-items dargestellt.

```{r}
#| label: tbl-items
#| tbl-cap: "Vorläufige Itemauswahl der GEB-12 (je Bereich ein leichtes und ein schweres Item)"
#| eval: false

tibble::tribble(
  ~Bereich,                     ~`Leichtes Item (geringe Kosten)`,                                              ~`Schweres Item (hohe Kosten)`,
  "(1) Energiesparen",          "Ich warte, bis ich eine volle Wäschetrommel habe, bevor ich wasche. (Hfg.)",    "Ich beziehe Strom aus erneuerbarer Energie. (Ja/Nein)",
  "(2) Mobilität",              "Für den Arbeits-/Schulweg nutze ich Fahrrad, ÖPNV oder gehe zu Fuß. (Hfg.)",    "Ich verzichte auf ein Auto. (Ja/Nein)",
  "(3) Abfallvermeiden",        "Wenn ich im Geschäft eine Plastiktüte bekomme, nehme ich sie. (Hfg., neg.)",    "Ich verwende Einkaufstüten oder -taschen mehrfach. (Ja/Nein)",
  "(4) Konsum",                 "Ich benutze beim Waschen einen Weichspüler. (Hfg., neg.)",                     "Ich kaufe Obst und Gemüse der Jahreszeit entsprechend. (Hfg.)",
  "(5) Recycling",              "Altglas bringe ich zum Sammelcontainer. (Hfg.)",                               "Leere Batterien werfe ich in den Hausmüll. (Ja/Nein, neg.)",
  "(6) Ges. Engagement",        "Ich unterhalte mich mit Bekannten über Umweltverschmutzung & Klimawandel. (Hfg.)", "Ich boykottiere Produkte von Firmen, die sich nachweislich umweltschädigend verhalten. (Ja/Nein)"
)
```

::: {.callout-note}
## Antwortformat und Kodierung

Wie in der Langform werden Häufigkeitsantworten **dichotomisiert**: *oft / sehr
oft* $\rightarrow 1$, *nie / selten / gelegentlich* $\rightarrow 0$
[@kaiser2020geb]. Negativ formulierte Items werden vor der Analyse umgepolt, ja/nein-Items
direkt übernommen. Die 12 Items mischen Häufigkeits- und Ja/Nein-Format
(gemischtes Modell).
:::

## Pretest: Funktion und statistische Einordnung {#sec-pretest}

Vor der Hauptuntersuchung wurde ein **Pretest mit $N = 6$ Personen** durchgeführt.
Seine Funktion war ausschließlich die Prüfung von **Verständlichkeit und
Durchführbarkeit** des Fragebogens – also ein kognitives Pretesting (sind die
Itemformulierungen eindeutig, treten systematische fehlende Werte auf, ist die
Bearbeitungsdauer angemessen).

Aus dem Pretest wurden **bewusst keine psychometrischen Schlüsse** über die
Itemqualität gezogen. Begründung:

- **Keine belastbare Inferenz bei $N = 6$:** Bei sechs Personen sind
  Trennschärfen, Itemschwierigkeiten und insbesondere Rasch-Fit-Statistiken
  extrem instabil. Die Standardfehler sind so groß, dass praktisch jede
  Itemkennzahl mit dem Nulleffekt vereinbar wäre – es lässt sich **keine
  statistische Signifikanz** und keine verlässliche Entscheidung über einen
  Itemausschluss ableiten. Insbesondere ist die Schätzung des
  Personenparameters $\theta$ bei dieser Fallzahl nicht hinreichend stabil.
- **Risiko von Fehlentscheidungen:** Ein Item aufgrund eines bei $N = 6$
  zufällig schlechten Kennwerts zu ersetzen, würde die theoriegeleitete,
  inhaltlich balancierte Auswahl (je Bereich ein leichtes und ein schweres Item)
  gefährden, ohne dass dem ein echter Informationsgewinn gegenübersteht.
- **Theoriegeleitete Auswahl trägt:** Da die Items bereits aus der
  rasch-skalierten, validierten Langform stammen und nach inhaltlichen sowie
  psychometrischen Kriterien [@smith2000sins] ausgewählt wurden, ist eine
  empirische Vorab-Filterung an einer Mini-Stichprobe nicht erforderlich.

Die Pretest-Ergebnisse dienten daher **nur** der Sicherstellung von
Verständlichkeit und Durchführbarkeit. Alle berichteten psychometrischen
Prüfungen beruhen ausschließlich auf der **Haupterhebung** ($N \approx 50$).

## Datenerhebung

Die Datenerhebung erfolgte über die für wissenschaftliche Zwecke frei
verfügbare Online-Befragungsplattform **SoSci Survey**. Für die Originalversion
(GEB-50) und die entwickelte Kurzform wurden **zwei separate Fragebögen**
erstellt, die über einen individuellen Prüfcode miteinander verknüpft werden
konnten, sodass die Antworten jeder Person beiden Instrumenten zugeordnet werden
können.

Das **GEB-50** umfasst 50 Items aus sechs Verhaltensdimensionen und besteht aus
zwei Teilen: einem ersten Teil mit Antworten auf einer **sechsstufigen
Likert-Skala** und einem zweiten Teil mit **dichotomen Items** (Antwortformat
„Ja"/„Nein"). Die entwickelte **Kurzform (GEB-12)** umfasst zwölf dichotome
Items („Ja"/„Nein"); aus jeder der sechs Dimensionen wurden zwei Items
ausgewählt.

Die Datenerhebung erfolgte im Zeitraum vom xx.xx.xxxx bis xx.xx.xxxx. Die
Stichprobe setzte sich aus Mitstudierenden sowie Personen aus dem privaten
Umfeld der Autor:innen zusammen und stellt somit eine **Gelegenheitsstichprobe**
dar. Angestrebt wurde eine Stichprobengröße von mindestens $N = 50$, um
grundlegende statistische Analysen durchführen und Verzerrungen durch eine zu
geringe Fallzahl reduzieren zu können.

Die Auswahl der zwölf Items für die Kurzform erfolgte auf Grundlage der
Rasch-Theorie bzw. itemanalytischer Kennwerte aus der Item-Response-Theorie
(vgl. @sec-pretest sowie die Konstruktionskriterien oben). Der vorgeschaltete
Pretest ($N = 6$) diente ausschließlich der Prüfung von Verständlichkeit und
Durchführbarkeit (siehe @sec-pretest).

```{r}
#| label: daten-einlesen
#| eval: false

# Rohdaten einlesen (SoSci-Export, UCS-2LE / Semikolon-getrennt)
Data_S_raw <- read.csv("Data_S.csv", header = TRUE, sep = ";",
                       check.names = FALSE, fileEncoding = "UCS-2LE")
Data_L_raw <- read.csv("Data_L.csv", header = TRUE, sep = ";",
                       check.names = FALSE, fileEncoding = "UCS-2LE")

# Ausschluss von Test-/Abbruchfällen (CASE-IDs)
Data_S_raw <- Data_S_raw[!Data_S_raw$CASE %in%
                           c(28, 29, 30, 31, 42, 94), ]
Data_L_raw <- Data_L_raw[!Data_L_raw$CASE %in%
                           c(130, 153, 155, 156, 159, 164,
                             173, 175, 182, 196), ]
```

```{r}
#| label: daten-aufbereiten
#| eval: false

## Kurzform (GEB-12): 12 dichotome Items KG01_01 ... KG01_12
Data_S <- Data_S_raw |>
  dplyr::select(KG01_01:KG01_12)

# Recode: -1 (fehlend) & 2 ("Nein") -> 0, 1 ("Ja") -> 1
Data_S <- as.data.frame(sapply(Data_S, car::recode, "-1=0; 2=0; 1=1"))

# Umpolung des negativ kodierten Items (Spalte 10 = KG01_10)
Data_S[10] <- as.data.frame(sapply(Data_S[10], car::recode, "0=1; 1=0"))

## Langform (GEB-50): Teil 1 polytom (1-5), Teil 2 dichotom (Ja/Nein)
Data_L <- varhandle::unfactor(Data_L_raw[7:56])

# Dichotome Items: negativ kodierte umpolen, dann 1/0 recodieren
Data_L[c(34, 35, 36, 37, 38, 40)] <-
  as.data.frame(sapply(Data_L[c(34, 35, 36, 37, 38, 40)],
                       car::recode, "1=2; 2=1"))
Data_L[33:50] <- as.data.frame(sapply(Data_L[33:50],
                                      car::recode, "1=1; 2=0"))

# Polytome Items: negativ kodierte umpolen, dann dichotomisieren (>=4 -> 1)
Data_L[c(3, 4, 6, 7, 10, 17, 18, 23, 26, 27, 28, 29, 31)] <-
  as.data.frame(sapply(Data_L[c(3, 4, 6, 7, 10, 17, 18, 23, 26, 27, 28, 29, 31)],
                       car::recode, "1=5; 2=4; 3=3; 4=2; 5=1"))
Data_L[1:32] <- as.data.frame(sapply(Data_L[1:32],
                                     car::recode, "1=0; 2=0; 3=0; 4=1; 5=1"))

# Alle Spalten numerisch
Data_L[] <- lapply(Data_L, function(x) as.numeric(as.character(x)))
```

## Analyseplan

Der Bericht prüft die Kurzform parallel zur Langform mit Verfahren der
klassischen Testtheorie (KTT) und der Item-Response-Theorie (IRT). Im Einzelnen:
deskriptive Statistik (Mittelwert, SD, Median der Personenscores), drei
Reliabilitätsschätzer – **Cronbachs $\alpha$**, **McDonalds $\omega$** (über die
sechs Handlungsbereiche) und **Split-Half-Reliabilität** –, die **Spearman-
Korrelation** der Summenscores von Kurz- und Langform, eine **konfirmatorische
Faktorenanalyse** des Sechs-Bereiche-Modells (WLSMV-Schätzer für dichotome
Items) sowie ein **dichotomes Rasch-Modell** (`eRm`) mit Personenparametern,
Item-Fit und Separationsreliabilität. Als Zielkriterien gelten
$\alpha / \omega \geq .70$, eine hohe Korrelation der Summenscores
[@smith2000sins] sowie akzeptable CFA-Fitwerte (CFI $> .95$, RMSEA $< .06$).

# Ergebnisse (klassische Testtheorie)

## Deskriptive Statistik

Zunächst werden Item- und Skalenkennwerte für Kurz- und Langform beschrieben.

```{r}
#| label: tbl-deskriptiv
#| tbl-cap: "Itemkennwerte der GEB-12 (Schwierigkeit, Trennschärfe)"
#| eval: false

# Itemstatistiken: mean = Itemschwierigkeit P (Mittelwert bei 0/1),
# r.drop = part-whole-korrigierte Trennschaerfe (Item NICHT im Score ->
#          vermeidet kuenstlich ueberhoehte Werte bei Item-Overlap)
item_stats <- psych::alpha(Data_S, check.keys = TRUE)$item.stats

# Ampel-Flags (Textform, render-sicher in HTML und PDF):
#   Trennschaerfe r.drop < .30 -> "kritisch", < .40 -> "grenzwertig"
#   Schwierigkeit P ausserhalb .20-.80 -> Decken-/Bodeneffekt
flag_rit <- function(r) dplyr::case_when(
  r < .30           ~ "kritisch",
  r < .40           ~ "grenzwertig",
  TRUE              ~ "ok"
)
flag_p <- function(p) dplyr::case_when(
  p < .20 | p > .80 ~ "Decken/Boden",
  TRUE              ~ "ok"
)

item_stats |>
  tibble::rownames_to_column("Item") |>
  dplyr::transmute(
    Item,
    Schwierigkeit_P   = round(mean, 2),
    Bewertung_P       = flag_p(mean),
    Trennschaerfe_rit = round(r.drop, 2),
    Bewertung_rit     = flag_rit(r.drop)
  )
```

```{r}
#| label: deskriptiv-score
#| eval: false

# Personen-Mittelwerte (Mittelwert, SD, Median) je Skala
Data_S_Mean <- rowMeans(Data_S, na.rm = TRUE)
Data_L_Mean <- rowMeans(Data_L, na.rm = TRUE)

psych::describe(Data_S_Mean)   # GEB-12
psych::describe(Data_L_Mean)   # GEB-50
```

Erwartung: Alle Itemschwierigkeiten liegen im Bereich $P = .20$ bis $.80$ und
alle Trennschärfen über $r_{it} > .40$; andernfalls wäre der betreffende
Itemkandidat zu diskutieren.

## Reliabilität: Alpha, Omega und Split-Half

Berichtet werden drei Reliabilitätsschätzer, jeweils für Kurz- und Langform.

```{r}
#| label: reliabilitaet
#| eval: false

# Cronbachs Alpha (check.keys = TRUE polt negativ korrelierende Items
# automatisch um und warnt bei Bedarf)
psych::alpha(Data_S, check.keys = TRUE)   # GEB-12
psych::alpha(Data_L, check.keys = TRUE)   # GEB-50

# McDonalds Omega ueber die sechs Handlungsbereiche
psych::omega(Data_S, nfactors = 6)        # GEB-12
psych::omega(Data_L, nfactors = 6)        # GEB-50

# Split-Half-Reliabilitaet
psych::splitHalf(Data_S)                  # GEB-12
psych::splitHalf(Data_L)                  # GEB-50
```

::: {.callout-tip}
## Maßstab

Als Zielwert gilt $\alpha \geq .70$. Da die GEB-12 nur etwa ein Viertel der
Items der Langform enthält, ist eine **Reduktion** gegenüber der
Separationsreliabilität der Vollversion ($.71$–$.88$) erwartbar und unkritisch,
solange $.70$ erreicht wird.
:::

## Korrelation Kurzform vs. Langform

Das Kernkriterium der Konstruktvalidität nach @smith2000sins ist die
Übereinstimmung der Personenwerte beider Formen.

```{r}
#| label: fig-korrelation
#| fig-cap: "Zusammenhang der Summenscores von GEB-12 und GEB-50"
#| eval: false

# Summenscores beider Formen
Sum_S <- rowSums(Data_S, na.rm = TRUE)   # GEB-12
Sum_L <- rowSums(Data_L, na.rm = TRUE)   # GEB-50

# Spearman-Rangkorrelation (robust gegenueber nicht-linearen,
# monotonen Zusammenhaengen und ordinalen Summenscores)
cor(Sum_L, Sum_S, method = "spearman")

# Streudiagramm
plot(Sum_L, Sum_S,
     xlab = "GEB-50 Summenscore", ylab = "GEB-12 Summenscore",
     pch = 19, col = grDevices::adjustcolor("steelblue", 0.7))
abline(lm(Sum_S ~ Sum_L), col = "firebrick", lwd = 2)
```

Eine Korrelation von $r \geq .85$ würde belegen, dass die Kurzform die
Personenordnung der Langform weitgehend reproduziert.

# Ergebnisse (Faktorstruktur und IRT)

## Konfirmatorische Faktorenanalyse

Geprüft wird die faktorielle Struktur der GEB-12 über ein **Sechs-Faktoren-
Modell**, das die sechs Handlungsbereiche als latente Faktoren mit je zwei
Indikatoren abbildet. Da die Items dichotom sind, wird der Schätzer `WLSMV` mit
Deklaration der Items als `ordered` verwendet.

```{r}
#| label: cfa-modell
#| eval: false

# Sechs-Faktoren-Modell (je Handlungsbereich ein Faktor mit 2 Items)
CFA_model <- '
  Energiesparen   =~ KG01_01 + KG01_02
  Mobilitaet      =~ KG01_03 + KG01_04
  Abfallvermeiden =~ KG01_05 + KG01_06
  Konsum          =~ KG01_07 + KG01_08
  Recycling       =~ KG01_09 + KG01_10
  Engagement      =~ KG01_11 + KG01_12
'

Items_S <- c("KG01_01", "KG01_02", "KG01_03", "KG01_04",
             "KG01_05", "KG01_06", "KG01_07", "KG01_08",
             "KG01_09", "KG01_10", "KG01_11", "KG01_12")

Fit <- lavaan::cfa(CFA_model, data = Data_S,
                   ordered = Items_S, estimator = "WLSMV")

summary(Fit, fit.measures = TRUE, standardized = TRUE)
```

```{r}
#| label: tbl-cfa-fit
#| tbl-cap: "Globale Fit-Indizes des CFA-Modells"
#| eval: false

# zentrale Fit-Indizes kompakt extrahieren
m <- lavaan::fitMeasures(
  Fit, c("chisq.scaled", "df", "cfi.scaled", "rmsea.scaled", "srmr")
)

tibble::tibble(
  Modell  = "6 Handlungsbereiche",
  Chi2    = round(m[["chisq.scaled"]], 1),
  df      = m[["df"]],
  CFI     = round(m[["cfi.scaled"]], 3),
  RMSEA   = round(m[["rmsea.scaled"]], 3),
  SRMR    = round(m[["srmr"]], 3)
)
```

::: {.callout-note}
## Stichproben- und Identifikationsvorbehalt

Das Sechs-Faktoren-Modell hat Faktoren mit je nur **zwei Indikatoren**; solche
Faktoren sind einzeln nicht identifiziert und nur über die Faktorkovarianzen
schätzbar. In Kombination mit $N \approx 50$ und 12 dichotomen Items ist die CFA
**schwach gepowert**: Schätzungen können Warnungen erzeugen, und die Fit-Indizes
(CFI $> .95$, RMSEA $< .06$ als Zielwerte) sind mit Vorsicht zu interpretieren.
Sie werden daher gemeinsam mit den Reliabilitäts- und Rasch-Ergebnissen
bewertet.
:::

## Rasch-Modell (IRT)

Da die Langform rasch-skaliert ist, wird geprüft, ob die 12 Items das
**dichotome Rasch-Modell** erfüllen. Geschätzt wird mit dem Paket `eRm`
(konditionale Maximum-Likelihood). Vor der Schätzung werden die Daten robust
aufbereitet, da `RM()` bei konstanten Items, fehlenden Werten oder Personen mit
perfektem Score (alle 0 / alle 1) abbricht.

```{r}
#| label: rasch-modell
#| eval: false

# --- Robuste Vorbereitung fuer eRm::RM() ---
Rasch_data <- as.matrix(Data_S)
storage.mode(Rasch_data) <- "numeric"

# nur 0/1 zulassen, alles andere -> NA
Rasch_data[!(Rasch_data %in% c(0, 1))] <- NA

# konstante Items (keine Varianz) ausschliessen
item_var    <- apply(Rasch_data, 2, var, na.rm = TRUE)
const_items <- which(is.na(item_var) | item_var == 0)
if (length(const_items) > 0) {
  message("Konstante Items ausgeschlossen: ",
          paste(colnames(Rasch_data)[const_items], collapse = ", "))
  Rasch_data <- Rasch_data[, -const_items, drop = FALSE]
}

# Personen mit fehlenden / extremen Scores entfernen
row_scores <- rowSums(Rasch_data, na.rm = TRUE)
k_items    <- ncol(Rasch_data)
drop_rows  <- which(rowSums(is.na(Rasch_data)) > 0 |
                    row_scores == 0 | row_scores == k_items)
if (length(drop_rows) > 0) {
  message(length(drop_rows), " Personen mit fehlenden/extremen Scores entfernt.")
  Rasch_data <- Rasch_data[-drop_rows, , drop = FALSE]
}

# --- Rasch-Modell schaetzen ---
Rasch  <- eRm::RM(Rasch_data)
summary(Rasch)                       # Itemschwierigkeiten (Lokationen)

Person <- eRm::person.parameter(Rasch)
Person                               # Personenparameter (theta)

eRm::itemfit(Person)                 # Infit/Outfit je Item
eRm::SepRel(Person)                  # Separationsreliabilitaet
```

```{r}
#| label: fig-wrightmap
#| fig-cap: "Wright Map: Verteilung von Personenfähigkeit und Itemschwierigkeit"
#| eval: false

# Personen- und Itemverteilung auf gemeinsamer Logit-Skala
eRm::plotPImap(Rasch, sorted = TRUE)
```

Erwartet werden Item-Fit-Statistiken (Infit/Outfit MSQ) im Bereich um $1.0$
(grob $0.7$–$1.3$) als Zeichen guter Rasch-Passung sowie eine Wright Map, die
zeigt, ob die Itemschwierigkeiten den Bereich der Personenfähigkeiten abdecken –
als Folge der bewussten Mischung leichter und schwerer Items.

::: {.callout-note}
## Kleine Stichprobe

Bei $N \approx 50$ und 12 Items sind die CML-Schätzungen mit breiten
Konfidenzintervallen behaftet. Für robustere Aussagen lassen sich
nichtparametrische Tests heranziehen (`eRm::NPtest()`), die ohne asymptotische
Annahmen auskommen.
:::

# Diskussion

## Ist die GEB-12 eine gute Kurzform?

Die Bewertung folgt den Zielkriterien aus dem Analyseplan. Eine **gelungene**
Kurzform läge vor, wenn:

- die interne Konsistenz ($\alpha$, $\omega$, Split-Half) $\geq .70$ erreicht,
- die Summenscores von Kurz- und Langform hoch korrelieren [@smith2000sins],
- das Sechs-Faktoren-CFA-Modell akzeptabel passt (CFI $> .95$, RMSEA $< .06$) und
- die Items das Rasch-Modell erfüllen (Item-Fit, Separationsreliabilität).

Werden diese Kriterien erfüllt, bildet die GEB-12 die Umwelteinstellung
**reliabel und valide** ab und lässt sich ökonomisch in Kurzerhebungen
einsetzen. Verfehlt die Kurzform einzelne Kriterien – etwa eine zu niedrige
Reliabilität als unvermeidliche Folge der starken Itemreduktion oder einen
schwachen CFA-Fit aufgrund der kleinen Stichprobe –, wären gezielte
Itemrevisionen oder eine größere Folgeerhebung die nächsten Schritte.

## Einschränkungen

Die wichtigste Einschränkung ist der **Stichprobenumfang** ($N \approx 50$).
Er erlaubt orientierende KTT-Kennwerte, ist für CFA und IRT mit 12 dichotomen
Items aber klein; die Fit- und Itemparameter sind entsprechend unsicher. Aus
demselben Grund konnte der vorgeschaltete Pretest mit $N = 6$ nur die
Verständlichkeit und Durchführbarkeit absichern und keine belastbare
Itemselektion leisten (siehe @sec-pretest). Die Ergebnisse sind daher als
**Machbarkeitsnachweis** der theoriegeleiteten Kurzform zu verstehen, nicht als
abschließende Validierung.

# Literatur

::: {#refs}
:::
